【裁判字號】    97,家抗,9
【裁判日期】    970711
【裁判案由】    選任遺產管理人
【裁判全文】
臺灣雲林地方法院民事裁定               97年度家抗字第9號
抗  告  人  丙○○
被抗告人    財政部臺灣省中區國稅局北港稽徵所
法定代理人  劉世堡
非訟代理人  甲○○
關  係  人  財政部國有財產局臺灣中區辦事處雲林分處
法定代理人  陸恒寧
非訟代理人  張振坤
上列抗告人因被抗告人聲請選任被繼承人乙○之遺產管理人事件
，對於中華民國97年3月21日原審97年度財管字第2號所為裁定不
服，提起抗告，本院管轄之合議庭裁定如下：
    主      文
原裁定主文第一項廢棄。
選任財政部國有財產局臺灣中區辦事處雲林分處為被繼承人乙○
（男、民國6年1月17日生、國民身分證統一編號：Ｚ000000000號
，生前最後住所：雲林縣四湖鄉東村25鄰191號，於民國93年
10月8日死亡）之遺產管理人。
抗告人其餘抗告駁回。
抗告程序費用新臺幣壹仟元由被繼承人乙○之遺產負擔。
    理      由
一、抗告意旨略以：
  (一)被繼承人蔡袓欠繳92年度綜合所得稅共新臺幣（下同）2,
    324,957元，於民國93年10月8日死亡，其第1順位繼承人均
    拋棄繼承權，無第2、3、4順位之繼承人，被抗告人因被繼
    承人蔡袓之親屬會議未於1個月內選定遺產管理人，無法對
    被繼承人蔡袓補徵92年度綜合所得稅應繳納之稅捐，以利害
    關係人之身分，聲請鈞院選任抗告人為被繼承人蔡袓之遺產
    管理人獲准。
  (二)然由民法第1179條之規定，足徵被繼承人有遺產始有管理之
    需要，惟被繼承人蔡袓並無任何財產，被抗告人聲請選任本
    件遺產管理人時亦未提出被繼承人蔡袓有何財產提供管理，
    既無管理遺產之需要，即無選任遺產管理人之必要。
  (三)被繼承人蔡袓既無任何遺產，則遺產管理人因管理所支出之
    勞費勢必無法依民法第1183條請求報酬，且抗告人目不識丁
    ，根本無管理遺產之能力，亦無法得知被繼承人乙○尚遺留
    多少遺產，要求抗告人去計算債權債務關係顯然為難抗告人
    ，再者，抗告人並未居住亦未使用被繼承人乙○所遺留位於
    雲林縣四湖鄉○○段1129地號之土地上，現在使用者為被繼
    承人乙○之兄之孫子，但其智能障礙。
  (四)故原審裁定指定抗告人為乙○之遺產管理人，尚有不當，爰
    請求廢棄原裁定，另行選任適當之遺產管理人等語。
二、被抗告人到庭陳稱：抗告人表示其未使用被繼承人蔡袓遺留
    之土地，擔任遺產管理人之意願亦不高，為此請求鈞院另行
    選任財政部國有財產局中區分處雲林辦公室為遺產管理人等
    語。
三、利害關係人財政部國有財產局臺灣中區辦事處雲林分處代理
    人到庭陳稱：被繼承人所遺留之土地為共有之土地，將來難
    以處分，且公告現值僅10萬多元，然被繼承人卻積欠稅款
    200多萬元，土地無法處分，自無從繳納稅款，縱有擔任遺
    產管理人者，亦無法處理本件等語。
四、按先順序繼承人均拋棄其繼承權時，由次順序之繼承人繼承
    ，其次順序繼承人有無不明或第四順序之繼承人均拋棄其繼
    承權者，準用關於無人承認繼承之規定；繼承開始時，繼承
    人之有無不明者，由親屬會議於一個月內選定遺產管理人，
    並將繼承開始及選定遺產管理人之事由，向法院報明；第
    1178條所定之期限屆滿，無繼承人承認繼承時，其遺產於清
    償債權，並交付遺贈物後，如有賸餘，歸屬國庫；繼承人有
    無不明而不能依民法第1177條選定遺產管理人時，得由利害
    關係人聲請法院選任之，民法第1176條第6項、第1177條、
    第1185條及第1178條第2項分別定有明文。又按法院選任之
    遺產管理人，除自然人外，亦得選任公務機關任之，非訟事
    件法第149條第3項亦定有明文。且聲請法院選任遺產管理人
    ，法院有裁量權，不受聲請人之拘束，可依職權選任適當之
    管理人；且法雖無明文規定國有財產局為唯一之遺產管理人
    。然選任遺產管理人須考慮其適切性，即被選任人之專業能
    力、意願、管理遺產之公平性、利害關係，及對於遺產之了
    解、地緣等等因素。
五、被繼承人乙○於93年10月8日死亡，其法定繼承人均已拋棄
    繼承，故被繼承人乙○已無民法第1138條所列各順序之繼承
    人等情，業據原審依職權調閱本院93年度繼字第667、671
    、679、689、700號拋棄繼承准予備查卷宗核閱無訛，是自
    形式上觀之，被繼承人之遺產並無人繼承，且未組成及召開
    親屬會議選任遺產管理人，復無任何證據足證被繼承人尚有
    其他繼承人；又被繼承人乙○生前尚未繳納92年度綜合所得
    稅，被抗告人無法對其繼承人補徵應繳納之稅捐等情，亦有
    被抗告人於原審提出財政部臺灣省中區國稅局92年度綜合所
    得稅未申報核定通知書為證（見原審卷第23頁），揆諸前開
    說明，被抗告人自係被繼承人之利害關係人，從而，被抗告
    人以其為利害關係人聲請選任被繼承人乙○之遺產管理人，
    自屬有據。
六、關於選任遺產管理人，除應熟稔於管理遺產之權利義務，且
    對管理期間之法律程序，有應有所瞭解外，並審慎考量管理
    人之教育程度、年歲、體力與精神狀態，以及對被繼承人遺
    產之現狀及資訊掌握。
（一）原審認抗告人於被繼承人乙○生前與乙○居住在雲林縣四
      湖鄉東村25鄰191號之住處，認抗告人管理乙○之遺產
      無不便，而選任抗告人為本件遺產管理人。
（二）抗告人主張其目不識丁等情，業據抗告人到庭陳明，衡諸
      抗告人為37年生之人，及由其僅於訊問筆錄上以蓋章之方
      式代替簽名，足認抗告人主張其目不識丁應可採信。又抗
      告人主張其未居住或使用被繼承人乙○所遺留位於雲林縣
      四湖鄉○○段1129地號之土地，更不清楚乙○尚遺有多少
      遺產等情，被抗告人亦到庭表示上開地號之土地未登記建
      物，並提出地籍圖謄本及土地登記謄本為證，可認抗告人
      所言應非虛情，非無可採。
（三）況與乙○同住者尚有乙○之子蔡清車、蔡進財等人，其等
      相較於身為乙○媳婦之抗告人而言，對乙○所有之財產應
      較為知悉，且實際使用上開地號土地者亦非抗告人，是抗
      告人年紀較長，知識能力較不足，亦無意願任遺產管理人
      ，則難期待抗告人能圓滿達成遺產管理工作，且擔任遺產
      管理人須熟悉相關法律程序，否則尚有稅捐相關法令之罰
      責；本件抗告人非繼承人之一，亦非受有高等教育之知識
      份子，除不具遺產管理相關知識，亦不了解遺產狀況，難
      認抗告人足以適任本件遺產管理人。
（四）關係人財政部國有財產局台灣中區辦事處雲林分處非訟代
      理人於本院訊問時到庭表示，因被繼承人所遺留之位於雲
      林縣四湖鄉○○段1129地號之土地為共有之土地，將來難
      以處分，且公告現值僅10萬多元，然被繼承人卻積欠稅款
      200多萬元，而土地無法處分，自無從繳納稅款等語，又
      上開土地之價額按乙○之應有部分核算後雖僅約14萬元，
      然依被繼承人所積欠被抗告人之應補繳稅款觀之，被繼承
      人之遺產尚應不僅只有上開地號之土地，且上開地號土地
      縱為共有，若須處分時亦僅處分須花費較多之時間，而非
      難以處分，故關係人財政部國有財產局臺灣中區辦事處雲
      林分處前揭推斷之語，核屬無據。
（五）關係人係國有財產之管理機關，對於遺產管理之法律程序
      亦較一般民眾熟悉，復有相當之專業能力足以勝任管理職
      務，如本件被繼承人之遺產，無人承認繼承時，將於清償
      債權，交付遺贈物後尚有剩餘，依民法第1185條之規定，
      應歸屬於國庫，是本件遺產之管理即具公益性質。
（六）末按國家依據法律規定，或基於權利行使，或由於預算支
      出，或由於捐贈所取得之財產，為國有財產，國有財產法
      第2條第1項定有明文。同法第9條規定：財政部依行政院
      之命，綜理國有財產事務。財政部設國有財產局，承辦前
      項事務，其組織以法律定之；又非公用財產，以國有財產
      局為管理機關，同法第12條亦有明文。依法既係非公用財
      產之管理機關，復備有財產管理之專才，國有財產局為代
      管無人承認繼承之遺產，並制定有「代管無人承認繼承遺
      產作業要點」，是代管無人承認之遺產，是國有財產局依
      法應執行之事務至明。況遺產管理人之指定，旨在維護公
      益及被繼承人債權之利益，自不能以有無利益可歸國庫之
      遺產，為是否擔任無人承認繼承之遺產管理人為唯一考量
      。
（七）利害關係人依法係非公用財產之管理機關，備有財產管理
      之專業知能，且被繼承人乙○之遺產，是否尚無剩餘或不
      足清償債務，無從知悉，故被抗告人於本院變更請求選任
      利害關係人財政部國有財產局臺灣中區辦事處雲林分處等
      語，核屬適當。
七、綜上所述，原審法院未及斟酌上情，即逕依被抗告人聲請選
    任抗告人為被繼承人之遺產管理人，殊非合適。從而，抗告
    意旨指摘原裁定不當，求予廢棄，為有理由，原裁定應予廢
    棄，並由本院依法選任財政部國有財產局臺灣中區辦事處雲
    林分處為被繼承人乙○之遺產管理人。至原審於原裁定同時
    依法准為承認繼承之公示催告，並裁定依民法第1185條規定
    ：第1178條所定之期限屆滿，無繼承人承認繼承時，其遺產
    於清償債權，並交付遺贈物後，如有賸餘，歸屬國庫，於法
    並無不合，抗告意旨就此併求為廢棄，尚屬無據，應予駁回
    。
八、據上論結，本件抗告為一部有理由、一部無理由，依非訟事
    件法第46條、第24條第1項、民事訴訟法第492條、民法第
    1150 條規定，裁定如主文。
中    華    民    國    97   年    7     月    11    日
                  家事法庭審判長法  官   潘雅惠
                                法  官   吳基華
                                法  官   黃玉清
本裁定除以其適用法規顯有錯誤為理由，並經本院許可者外，不
得再抗告。如提再抗告，應於收受本裁定後10日內向本院提出再
抗告狀，並繳納再抗告裁判費新臺幣1,000元。
以上正本係照原本作成。
中    華    民    國    97   年    7     月    11    日
                                書記官   鄭國銘


司法院資訊處製作；財團法人民間司法改革基金會備份。
